【裁判字號】    96,上易,265
【裁判日期】    970819
【裁判案由】    拆屋還地
【裁判全文】
臺灣高等法院臺南分院民事判決  96年度上易字第265號
上訴人即附  乙○○
帶被上訴人
            丙○○
上列二人共同
訴訟代理人  黃紹文  律師
            黃溫信  律師
            徐美玉  律師
複 代 理人  向文英  律師
上列二人共同  送達代收人  丁○○  住台南市○○路○段47號8樓
被上訴人即
附帶上訴人  甲○○  住台南縣新化鎮○○路585巷7號
訴訟代理人  鄭崇文  律師
            許志嘉  律師
上列當事人間請求拆屋還地事件，上訴人對於中華民國96年10月
17日臺灣臺南地方法院第一審判決（96年度訴字第446號）提起上
訴，被上訴人為附帶上訴，本院於97年8月5日言詞辯論終結，判
決如下：
    主  文
上訴及附帶上訴均駁回。
第二審訴訟費用，關於上訴部分由上訴人負擔，附帶上訴部分由
被上訴人負擔。
    事實及理由
甲、程序方面：
    按「被上訴人於言詞辯論終結前，得為附帶上訴。」民事訴
    訟法第460條第1項定有明文，被上訴人於本院提起附帶上訴
    ，應予准許，合先敘明。
乙、實體方面：
壹、上訴人即附帶被上訴人主張：
一、起訴時主張：
(一)、坐落台南縣新化鎮○○段879之1號、879之2號土地上，門牌
    標示台南縣新化鎮○○路585巷7號之建物（以下簡稱系爭建
    物），係上訴人乙○○與被上訴人二人之父楊丁財所搭蓋。
    系爭建物所坐落之基地係新太段879地號（分割前），為楊
    丁財所有，69年間，楊丁財過世，系爭建物及該建物坐落之
    土地均由上訴人乙○○、被上訴人及訴外人林永福所繼承，
    其中土地之部分由兄弟三人辦理分割繼承，應有部分每人各
    1/3。嗣上訴人乙○○向訴外人林永福價購取得上開房地所
    有權應有部分1/3，並將土地應有部分之權利登記與上訴人
    丙○○（上訴人乙○○之子），嗣新太段879地號（分割前
    ）土地三人協議分割，於90年分割為新太段879號、879之1
    號、879之2號，分別為被上訴人、上訴人丙○○、乙○○單
    獨取得所有權。按依土地法第34條之1，共有土地或建築改
    良物，其處分應以共有人過半數及其應有部分合計過半數之
    同意行之，此之所謂處分包含法律上之處分及事實上之處分
    在內，系爭建物係兩造所共有，上訴人二人之應有部分及共
    有人之人數均已超過2/3，上訴人自得決議將系爭建物拆除
    ，惟因被上訴人居住其內，上訴人自得訴請其遷出，並於上
    訴人拆除之過程中不得為妨害上訴人拆除之行為。
(二)、系爭建物大門東半側係由上訴人乙○○居住，西半側則由被
    上訴人居住，由於系爭建物老舊破損，且空間狹窄已不敷使
    用，上訴人希望能加以拆除後併同上訴人北側之土地重建，
    且因都市計畫之公布，系爭房屋有部分位於計畫道路上，亦
    有加以遷移之必要，再加以分別共有之新太段879地號（分
    割前）土地業已於90年8月7日辦理協議分割並登記完畢，上
    訴人二人認確有將系爭建物拆除重建之必要，並將此一拆除
    之決定告知被上訴人，雙方並曾至台南縣新化鎮調解委員會
    進行調解，但被上訴人表示不願配合辦理，致上訴人無法動
    工拆除。又如原判決附圖（下稱附圖）所示編號Ａ面積2.82
    平方公尺之紅瓦建物，係被上訴人在土地分割前，為供居住
    之用自行搭建，有獨立之出入口，該部分建物坐落於上訴人
    丙○○分得之新太段879之1號土地上，土地既經分割，被上
    訴人自應將上訴人丙○○分得之土地交還上訴人丙○○。
(三)、新太段949地號土地，現係上訴人乙○○、被上訴人及訴外
    人林永福所共有，該土地為新化鎮○市○○道路用地，該土
    地既為三人所共有，關於其管理及使用，自應由共有人協議
    為之，但被上訴人在未經共有人之同意下，擅自於如附圖編
    號Ｂ所示之土地搭蓋鐵皮涼棚，顯係侵害共有人之所有權，
    爰依民法第767條、第821條之規定，請求被上訴人將如附圖
    編號Ｂ所示坐落系爭949地號土地上，面積38.14平方公尺之
    鐵皮涼棚拆除，將土地返還與上訴人乙○○及其他共有人。
(四)、被上訴人雖辯稱系爭建物為訴外人林玉蘭所有，並提出建物
    謄本為據，但查，其所提出之建物謄本所載係民前2年之建
    物，於39年第一次辦理保存登記，但該建物早已不存在，與
    系爭建物係楊丁財之後所興建者並非同一建物，被上訴人之
    抗辯顯無理由。
(五)、被上訴人雖又抗辯其居住系爭建物已20年，故得依時效取得
    地上權，然查，被上訴人係居住於共有土地上之共有房屋，
    實難認有行使地上權之意思。
二、於本院補稱：
(一)、原判決雖以所謂之無償處分，應指贈與、拋棄或滅失等法律
    上或事實上之處分，認參照土地法第34條之1第3項有為處分
    之共有人對於他共有人應得之對價或補償應負連帶清償責任
    之規定，並避免以大吃小之不公平現象，故認所謂之「處分
    」不包括他共有人無法獲得任何對價或補償之贈與、拋棄及
    滅失等行為，認拆除之行為將使被上訴人無法獲得任何對價
    或補償，故無土地法第34條之1第1項之適用。惟查土地法第
    34條之1之規定，其立法目的本即係為達有效利用處理共有
    物，故乃排除民法規定需經所有共有人同意始得為利用變更
    之嚴格規定，本件上訴人請求拆除乃係因系爭建物坐落土地
    業經兩造辦理分割成三份，而系爭共有建物已老舊不利使用
    及經濟價值，故乃欲在原地重新建築，故有拆除系爭共有建
    物之必要，此其一。又依內政部所頒之「土地法第34條之1
    執行要點」，在95年3月29日修正前，其第3點即已載明「本
    法條第一項所稱『處分』，包括買賣、交換、共有土地上建
    築房屋及共有建物之拆除等法律上與事實上之處分。但不包
    括贈與等無償之處分：信託行為及共有物分割」，已明白列
    舉包含共有物之拆除（事實）處分在內有其適用。修正後此
    部分雖改列於第2點，文字修正為「本法條第一項所稱處分
    ，指法律上及事實上之處分。但不包括贈與等無償之處分、
    信託行為及共有物分割」，惟僅係將列舉之部分刪除，惟於
    但書關於排除不適用之範圍均未有任何之更動，足見共有建
    物之拆除仍有本條之適用，而未排除在外。且拆除乃事實上
    之處分，並非有相對人之法律行為，自不能解釋為係無償之
    處分，自有土地法第34條之1第1項之適用，此其二。又土地
    法第34條之1第3項雖有其他共有人應得補償或對價之規定，
    但此部分之規定，並無法導出共有物之拆除無土地法第34條
    之1第1項適用之結論，蓋於共有物拆除時，其他未同意之共
    有人如受有（共有物滅失）損失，亦可依土地法第34條之1
    第3項提出請求，其權利即可獲得彌補，並無原審所認定以
    大吃小之不公平現象，且此一請求權之存在，並不足以妨礙
    三分之二以上之共有人為共有物拆除之行為，此其三。
(二)、兩造就系爭土地達成分割之協議，於90年8月1日將系爭共有
    土地分割為東段、中段、西段三塊，不再繼續維持共有，且
    為慮及實際之使用狀況，以使地上物之變動最小，三塊土地
    中之東段與中段土地即879-2、879-1號土塊歸為上訴人取得
    ，被上訴人則取得西段之土地，故本件土地之分割時實已考
    量共有人實際使用之狀況，並已有考慮將來系爭共有舊建物
    拆除之情形，此一過程，被上訴人在委由代書辦理之過程中
    均有參與，且因其使用舊建物及新建物部分房屋有一部分係
    位在上訴人之土地上，當時被上訴人且表示將來如果要興建
    房屋會配合將土地交還，雖被上訴人否認且此部分未立有字
    據，惟此由分割之方式地點，可知兩造欲透過土地分割不再
    維持共有關係，而各自取得其土地之完整利用，依法各共有
    人自應將其非分得而佔有之部分返還與分割後取得土地之所
    有權人（在裁判分割並可逕行請求點交），此部分被上訴人
    自非無可預見，且磚造建物亦非不易拆除，況被上訴人目前
    並非僅有系爭共有建物可供居住，其在已分割之土地上早已
    蓋有建物可供居住，且為配合此點乃將該部分之基地分割與
    被上訴人，被上訴人卻仍佔用上訴人之土地並拒絕遷移，自
    無理由。
(三)、被上訴人主張其建物拆除受有損失應得補償，上訴人願意依
    建物現值之三分之一補償與被上訴人，本院亦可於主文內為
    附條件之判決，原判決駁回此部分之請求顯有違誤。
(四)、由於系爭建物老舊，已不符合居住之需要及最佳之利用，上
    訴人方面欲將建物拆除並在其上重新興建房屋，且為使興建
    房屋之基地較完整，上訴人丙○○並於82年3月27日購入系
    爭共有土地北側之同段880號土地，以便為將來合併興建之
    用。嗣兩造並先就系爭土地達成分割之協議，於90年8月1日
    將系爭共有土地分割為東段、中段、西段三塊，不再繼續維
    持共有，且為慮及實際之使用狀況，以使地上物之變動最小
    ，三塊土地中之東段與中段土地即879-2、879-1號土塊歸為
    上訴人取得，附帶上訴人則取得西段之土地，故本件土地之
    分割業已考量共有人實際使用之狀況，土地既已分割而不再
    維持共有關係，依法各共有人自應將其非分得而佔有之部分
    返還與分割後取得土地之所有權人，此部分被上訴人自非無
    可預見，且磚造建物亦非不易拆除，而上訴人所以要求被上
    訴人拆屋交地，係在土地分割後在自己之土地上興建房屋，
    自難認有權利濫用可言，被上訴人提出此部分上訴顯無理由
    。
(五)、本件被上訴人主張附圖Ｂ所示之部分，係本於分管之協議而
    佔有搭建鐵皮涼棚云云，但查本件被上訴人搭蓋鐵皮涼棚之
    部分，係在兩造共有之新太段949號土地上，被上訴人於原
    審所提出之答辯狀業已自認，共有人間就系爭土地並無分管
    之協議，此一自認係以正式之書狀提出，自已發生自認之效
    果，被上訴人於原審敗訴之後，卻又主張係基於共有人間有
    分管契約而搭蓋鐵皮涼棚，其主張顯係前後矛盾，被上訴人
    於原審已明白主張無分管協議，甚且主張得依時效取得地上
    權，在本院卻主張有分管協議，顯不足採，其主張上開自認
    得予撤銷，亦與民事訴訟法第279條第3項之規定不符。
(六)、又被上訴人雖又以上訴人在新太段949號土地上亦蓋有鐵皮
    涼棚，顯見兩造已有共有土地分管之默示合意，但查所謂之
    默示合意與單純之沈默應有所區別，系爭949號土地地目雖
    為建，但實乃計劃道路用地，兩造與訴外人林永福均係於69
    年繼承登記取得系爭土地，但被上訴人於原審96年5月30日
    勘驗現場時，係主張系爭涼棚係於三、四十年前所搭蓋，當
    時被上訴人與乙○○既無共有關係，則如何成立被上訴人所
    稱之分管協議，被上訴人所稱之分管協議顯與事實不符。又
    上訴人乙○○雖亦有搭建鐵皮涼棚，但搭建之時間係在取得
    系爭949號土地之共有權之後，又被上訴人搭建鐵皮涼棚係
    供為工作處所，放置許多物品，有照片可按，且因突出道路
    中，影響上訴人向西之人車通行。而上訴人搭建鐵皮涼棚，
    僅係為屋前遮陽及擋雨之目的所施設，除支撐之鐵架外，並
    未放置物品佔用土地，可供人通行，兩者顯不可相提並論。
    上訴人之所以久未對此部分有所爭執，僅係礙於兄弟之誼，
    並非雙方有默示分管協議，此次所以提出請求拆除要求返還
    ，係因其鐵皮涼棚所在之位置會影響房屋興建時工程車輛之
    進出，乃不得不提出本件之訴，被上訴人乃竟主張兩造有默
    示之分管協議，與事實不符，亦與其在原審自認並無分管協
    議相矛盾，自不足採。
(七)、並聲明：1.原判決不利於上訴人部分廢棄。2.上廢棄部分，
    被上訴人應自兩造共有之建物門牌台南縣新化鎮○○路585
    巷7號之房屋遷出。3.上訴人不得有任何妨害上訴人拆除系
    爭建物之行為，並應容認上訴人之拆除行為。
貳、被上訴人則辯稱：
一、於原審辯稱：
(一)、系爭建物為先母林玉蘭所有，上訴人請求拆除，自屬無據。
(二)、被上訴人係以自父親楊丁財生前即居住於此並以現住戶之身
    份設籍於戶內，顯已和平繼續占有上開土地20年以上，自得
    請求登記為地上權。因時效而取得地上權，依法得請求登記
    為地上權人，但未登記為地上權人之前，上訴人自不得請求
    拆屋還地。
(三)、系爭949地號土地並無分管協議使用之區域，即無占有之事
    實，且被上訴人所搭之棚架並未超過所有權之登載面積，顯
    無所謂侵害共有人之所有權云云，資為抗辯。
二、於本院補稱：
(一)、系爭共有建物雖係老式平房建築，但非常堅固，至今仍保持
    維護相當良好，並無老舊不利使用之情事，上訴人等所辯，
    全屬無稽。
(二)、95年3月29日修正後之「土地法第34條之1執行要點」第3點
    ，共有物之拆除已由原列為土地法第34條之1第1項之處分之
    規定明確刪除，足證究否為土地法第34條之1第1項之處分，
    該執行要點第3點已回歸於但書之規定。復依一般健全有智
    識能力人之判斷，若無任何對價或補償，逕拆除本件系爭共
    有建物，對被上訴人而言，實與贈與、拋棄、滅失等無異，
    故原判決認定土地法第34條之1第1項之處分，不包含無補償
    或對價之拆除行為，洵屬正確，並無違誤。
(三)、被上訴人甲○○乃系爭建物之共有人，為權利人之一，故退
    一步言，縱使上訴人等就系爭共有建物主張拆除為有理由（
    純屬假設），亦需給予其他共有人對價補償，否則其他共有
    人無端喪失權利，上訴人等難認沒有權利濫用，為此在未為
    對價補償前，被上訴人主張同時履行抗辯。
(四)、按「被上訴人於言詞辯論終結前，得為附帶上訴。」民事訴
    訟法第460條第1項定有明文，為此，被上訴人即附帶上訴人
    謹依法提起附帶上訴。
(五)、當初有關系爭土地辦理分割事宜，被上訴人都是交給上訴人
    乙○○父子處理，無奈，渠等明知有建物逾越界線情事，仍
    為如此辦理，難認沒有默示同意被上訴人繼續占有使用逾越
    部分之土地至其上建物無法使用為止之意思。
(六)、最高法院71年台上字第737號判例意旨明揭「權利之行使，
    是否以損害他人為主要目的，應就權利人因權利行使所能取
    得之利益，與他人及國家社會因其權利行使所受之損失，比
    較衡量以定之。倘其權利之行使，自己所得利益極少而他人
    及國家社會所受之損失甚大者，非不得視為以損害他人為主
    要目的，此乃權利社會化之基本內涵所必然之解釋。」經查
    本件上訴人丙○○所指被上訴人西側房屋占用部分面積僅2.
    82平方公尺，倘上訴人等另請求拆除系爭879之1、879之2地
    號上共有建物之結果為無理由，則上訴人丙○○要求拆除系
    爭附圖所示Ａ部分之建物，不僅破壞原本與共有建物一條龍
    之建築原貌，且因面積甚小，根本不到一坪，亦難單獨供建
    築之用，無法有效發揮土地之利用價值，對上訴人而言所得
    之利益嫌屬有限，相反的，對被上訴人卻是房屋缺一角，恐
    導致屋頂崩塌，損害甚鉅，兩相比較權衡，難認上訴人等拆
    屋還地之主張沒有權利濫用。退一步言，倘上訴人等另請求
    拆除系爭879之1、879之2地號上共有建物之結果為有理由，
    則保留附圖所示Ａ部分2.82平方公尺之建物，被上訴人尚可
    維持西側低矮有獨立出入口之磚造房屋之結構完整性而繼續
    使用，惟一旦拆除該2.82平方公尺部分恐將造成西側低矮磚
    造房屋屋頂全部崩塌，致完全無法使用，所受損害將難以估
    計。
(七)、民法第818條固規定：各共有人按其應有部分，對於共有物
    之全部，有使用、收益之權；同法第821條但書亦規定：回
    復共有物之請求，僅得為共有人全體之利益為之。惟同法第
    820條第1項明定：共有物除契約另有訂定外，由共有人共同
    管理之。所謂管理，旨在使用、收益，足見上開第818條及
    第821條但書之規定係指共有物尚未經共有人為分管之約定
    時，始有其適用。倘共有人就共有物已為分管之約定，各共
    有人僅能就各自分管部分為使用、收益，乃當然之解釋。又
    最高法院83年度台上字第1377號及87年度台上字第1359號判
    決要旨分別明揭「共有物分管之約定，不以訂立書面為要件
    ，倘共有人間實際上劃定使用範圍，對各自占有管領之部分
    ，互相容忍，對於他共有人使用、收益，各自占有之土地，
    未予干涉，已歷有年所，即非不得認有默示分管契約之存在
    。」、「共有物分管契約，不以共有人明示之意思表示為限
    ，共有人默示之意思表示，亦包括在內。惟所謂默示之意思
    表示，係指依共有人之舉動或其他情事，足以間接推知其效
    果意思者而言。」。經查，附圖所示編號Ｂ部分之鐵皮涼棚
    係坐落於台南縣新化鎮○○段949地號土地，而該土地原為
    被上訴人甲○○與上訴人乙○○及訴外人林永福所共有，雖
    上訴人乙○○爭執系爭鐵皮涼棚，未經渠等同意而興建。惟
    上開各共有人間對系爭949地號土地，早有劃定特定共有人
    之占有使用範圍，此觀被上訴人所占有使用範圍為附圖所示
    編號Ｂ部分，而上訴人乙○○則占有使用東側部分，並同樣
    興建鐵皮涼棚占有使用，就上開占有使用情狀，經歷數十年
    ，上訴人乙○○及訴外人林永福，皆相互容忍，未加干涉，
    故依前揭最高法院之見解，共有人間難認沒有默示分管契約
    存在。職是之故，原判決認定被上訴人將附圖所示編號Ｂ部
    分之系爭鐵皮涼棚拆除，並將土地返還其他共有人，容有違
    誤。
(八)、至於被上訴人前因不諳法律，且不知契約不以書面為限，又
    不解分管之實質意義，乃於原審所提出答辯狀記載無分管協
    議，特予更正。退一步言，倘本院認係自認問題，然該書狀
    之記載與前述分管之事實明確不符，準此，被上訴人撤銷該
    自認。
(九)、上訴人主張願意依建物現值之三分之一補償與被上訴人，然
    系爭建物對被上訴人而言，不僅可遮風避雨，更是一輩子安
    身立命，準備至終老之處所。是以，有關本件補償之金額，
    當非僅是建物現值，尚包括更具價值之使用利益，亦即補償
    之金額必須能使被上訴人回復至原本居住狀態，實屬合理，
    符合對價，否則縱使有形式上之補償，但對價不合理，亦難
    認被上訴人因共有建物遭拆除而無端喪失權利已獲得補償。
(十)、並聲明：1.上訴駁回。2.原判決不利於附帶上訴人部分廢棄
    。3.前項廢棄部分，附帶被上訴人等在第一審之訴駁回。
三、兩造不爭執之事實：
(一)、系爭新太段879地號（分割前）土地原為楊丁財所有，69年
    間楊丁財過世後，該土地由上訴人乙○○、被上訴人及訴外
    人林永福所繼承，應有部分每人各1/3。嗣上訴人乙○○向
    訴外人林永福價購取得該土地所有權應有部分1/3，並登記
    與上訴人丙○○（上訴人乙○○之子）。嗣上訴人乙○○等
    三人協議分割新太段879地號（分割前）土地，於90年分割
    為新太段879號、879之1號、879之2號，依序分別為被上訴
    人、上訴人丙○○、乙○○單獨取得所有權。
(二)、系爭建物大門東半側係由上訴人乙○○居住，西半側則由被
    上訴人居住。系爭建物係被上訴人、上訴人丙○○、乙○○
    三人共有，應有部分各1/3。
(三)、如附圖所示編號Ａ面積2.82平方公尺之磚造房屋，係被上訴
    人在新太段879地號土地分割前，為供居住之用自行搭建，
    有獨立之出入口，該部分建物坐落於上訴人丙○○分得之新
    太段879之1地號土地上。
(四)、新太段949地號土地係上訴人乙○○、被上訴人及訴外人林
    永福所共有。被上訴人在如附圖編號Ｂ所示之土地搭蓋鐵皮
    涼棚。
四、得心證之理由：
    本案爭執之關鍵在於：1.上訴人得否請求被上訴人自系爭建
    物遷出，並容認上訴人拆除系爭建物？2.上訴人得否請求被
    上訴人將如附圖所示Ａ部分，面積2.82平方公尺之磚造房屋
    拆除，並將土地返還上訴人丙○○？3.上訴人得否請求被上
    訴人將如附圖Ｂ部分所示坐落系爭949地號土地上，面積38.
    14平方公尺之鐵皮涼棚拆除，並將土地返還上訴人乙○○及
    其他共有人？經查：
(一)、按共有土地或建築改良物，其處分、變更及設定地上權、永
    佃權、地役權或典權，應以共有人過半數及其應有部分合計
    過半數之同意行之。但其應有部分合計逾三分之二者，其人
    數不予計算，土地法第34條之1第1項固有明文，又95年3月
    29日修正前，內政部頒布之「土地法第34條之1執行要點」
    第2點原規定：「本法條第1項所稱處分，包括買賣、交換、
    共有土地上建築房屋及共有建物之拆除等法律上及事實上之
    處分。但不包括贈與等無償之處分及共有物分割。」，是該
    執行要點修正前，係將共有建物之拆除之處分，列為「應以
    共有人過半數及其應有部分合計過半數之同意行之。但其應
    有部分合計逾三分之二者，其人數不予計算」之事項，惟95
    年3月29日修正後之「土地法第34條之1執行要點」第3點關
    於「處分」之規定，已將共有物之拆除，明確刪除，自應回
    歸於但書之規定，即不得以「共有人過半數及其應有部分合
    計過半數之同意」或「共有人應有部分合計逾三分之二者，
    其人數不予計算」之規定，將共有物拆除。上訴人雖稱於共
    有物拆除時，其他未同意之共有人如受有（共有物滅失）損
    失，亦可依土地法第34條之1第3項提出請求，其權利即可獲
    得彌補，然土地法第34條之1第3項係關於決定處分共有物之
    共有人對於他共有人應得之補償應負連帶責任之規定，非可
    解為得「以共有人過半數及其應有部分合計過半數之同意行
    之。但其應有部分合計逾三分之二者，其人數不予計算」之
    規定即可逕將共有建物拆除。亦即非可解為可先行拆除共有
    建物再磋商補償問題。故上訴人不得以上訴人2人已同意拆
    除系爭建物為由，依土地法第34條之1第1項、民法第767條
    之規定，請求被上訴人應自系爭建物遷出；並不得有任何妨
    害上訴人拆除系爭建物之行為，並應容認上訴人之拆除行為
    。
(二)、地上權為一種物權，主張取得時效之第一要件須為以行使地
    上權之意思而占有，若依其所由發生之事實之性質，無行使
    地上權之意思者，非有變為以行使地上權之意思而占有之情
    事，其取得時效，不能開始進行（最高法院64年台上字第25
    52號判例參照）。被上訴人雖抗辯其已時效取得系爭879之1
    、949地號土地之地上權，上訴人不得請求拆屋還地云云，
    上訴人則以被上訴人係居住於共有土地上之共有房屋，實難
    認有行使地上權之意思等語置辯。查上訴人既否認被上訴人
    係以行使地上權之意思占有系爭879之1、949地號土地，被
    上訴人自應就該有利於己之事實負舉證責任，然被上訴人就
    此並未舉證證明，其上開主張，已難採信。況被上訴人於96
    年5月23日答辯狀復自承其係以所有之意思占有上開土地，
    益足證明被上訴人非以行使地上權之意思占有上開土地，是
    被上訴人抗辯其已時效取得系爭879之1、949地號土地之地
    上權，其占有該2筆土地並非無權占有云云，自不足採。
(三)、按「共有物之分割，經分割形成判決確定者，即生共有關係
    終止及各自取得分得部分所有權之效力。共有人對於他共有
    人分得之部分，既喪失共有權利，則其占有，除另有約定外
    ，即難謂有何法律上之原因。甲、乙共有之土地，經協議分
    割並辦理分割登記完畢後，甲分得之土地原由乙占有，乙不
    願交付甲時，甲可比照本院51年台上字第2641號判例請求乙
    交還土地」（最高法院51年台上字第2641號判例、80年度第
    1次民事庭會議決議參照）。查系爭新太段879地號（分割前
    ）土地原為上訴人2人及被上訴人所共有，應有部分各1/3。
    嗣兩造於90年間協議分割該土地，分割後由被上訴人、上訴
    人丙○○、乙○○依序單獨取得新太段879號、879之1號、
    879之2地號土地之所有權，而如附圖所示編號Ａ部分，面積
    2.82平方公尺之磚造房屋，係被上訴人在新太段879地號土
    地分割前所搭建，該部分建物坐落於上訴人丙○○分得之新
    太段879之1地號土地上，此為兩造所不爭執，則依上開說明
    ，上訴人丙○○於新太段879地號土地分割後，自得請求被
    上訴人將如附圖所示Ａ部分，面積2.82平方公尺之磚造房屋
    拆除，將土地返還上訴人丙○○。
(四)、共有物，除契約另有訂定外，由共有人共同管理之，民法第
    818條、第820條第1項定有明文。是未經共有人協議分管之
    共有物，共有人對共有物之特定部分占用收益，須徵得他共
    有人全體之同意。如未經他共有人同意而就共有物之全部或
    一部任意占用收益，他共有人得本於所有權請求除去其妨害
    或請求向全體共有人返還占用部分。而土地法第34條之1係
    就共有土地或建築改良物之處分、變更及設定地上權、永佃
    權、地役權或典權所設之特別規定，共有土地或建築改良物
    之特定部分占用收益，乃共有物管理行為，與前開土地法規
    定所指情形不同，自無該法條規定之適用（最高法院91年度
    台上字第1902號判決參照）。上訴人主張被上訴人未經全體
    共有人之同意，擅自興建如附圖編號Ｂ所示之鐵皮涼棚，自
    應將坐落於系爭949地號土地之鐵皮涼棚拆除。被上訴人先
    則以其興建系爭鐵皮涼棚業經另一共有人林永福之同意，嗣
    以上開各共有人間對系爭949地號土地，早有劃定特定共有
    人之占有使用範圍，此觀被上訴人所占有使用範圍為附圖所
    示編號Ｂ部分，而上訴人乙○○則占有使用東側部分，並同
    樣興建鐵皮涼棚占有使用，就上開占有使用情狀，經歷數十
    年，上訴人乙○○及訴外人林永福，皆相互容忍，未加干涉
    ，故依前揭最高法院之見解，共有人間難認沒有默示分管契
    約存在云云置辯。查共有人對共有物之特定部分占用收益，
    屬共有物管理權能範疇，自有民法第820條第1項規定之適用
    ，已如前述，則被上訴人占用其與上訴人乙○○、訴外人林
    永福共有之系爭949地號土地如附圖編號Ｂ部分興建鐵皮涼
    棚，自應徵得他共有人全體之同意。今上訴人已否認其同意
    被上訴人在系爭949地號土地如附圖編號Ｂ部分興建鐵皮涼
    棚，被上訴人自應就此有利於己之事實負舉證責任，惟被上
    訴人迄未舉證證明。被上訴人雖又以上訴人在新太段949號
    土地上亦蓋有鐵皮涼棚，顯見兩造已有共有土地分管之默示
    合意，但查所謂之默示合意與單純之沈默應有所區別，系爭
    949號土地地目雖為建，但實乃計劃道路用地，兩造與訴外
    人林永福均係於69年繼承登記取得系爭土地，但被上訴人於
    原審96年5月30日勘驗現場時，係主張系爭涼棚係於三、四
    十年前所搭蓋，然當時被上訴人與乙○○既無共有關係，則
    如何成立被上訴人所稱之分管協議，被上訴人所稱之分管協
    議顯與事實不符，不足採信，其主張於原審之上開自認得予
    撤銷，亦與民事訴訟法第279條第3項之規定不符。被上訴人
    在系爭949地號土地如附圖編號Ｂ部分興建鐵皮涼棚既未得
    全體共有人之同意，自屬無權占有，則上訴人本於所有權之
    法律關係，請求被上訴人將如附圖Ｂ部分所示坐落系爭949
    地號土地上，面積38.14平方公尺之鐵皮涼棚拆除，並將土
    地返還上訴人乙○○及其他共有人，自屬有據。
五、從而，上訴人本於所有權之法律關係，請求被上訴人將如附
    圖所示Ａ部分，面積2.82平方公尺之磚造房屋拆除，將土地
    返還上訴人丙○○；將如附圖Ｂ部分所示坐落系爭949地號
    土地上，面積38.14平方公尺之鐵皮涼棚拆除，並將土地返
    還上訴人乙○○及其他共有人，為有理由，應予准許。至上
    訴人本於土地法第34條之1、民法第767條之規定，請求被上
    訴人自系爭建物遷出；不得有任何妨害上訴人拆除系爭建物
    之行為，並應容認上訴人之拆除行為，為無理由，應予駁回
    。上訴人之請求既無理由，則被上訴人提出補償之同時履行
    抗辯即無審酌之必要。原審就上開應准許部分，為被上訴人
    敗訴之判決，就上開不應准許部分為上訴人敗訴之判決，核
    無不合，上訴人就其敗訴部分提起上訴，被上訴人就其敗訴
    提起附帶上訴，分別指摘原判決不當，求予廢棄改判，皆無
    理由，均應予駁回。
六、本件待證事實已臻明瞭，兩造其餘攻擊防禦方法及舉證，經
    審酌後認對判決之結果已不生影響，爰不一一詳為敘述，併
    此敘明。
七、據上論結，本件上訴及附帶上訴均為無理由，依民事訴訟法
    第449條第1項、第78條，判決如主文。
中    華    民    國    97    年    8     月    19    日
                  民事第四庭    審判長法  官  王惠一
                                      法  官  王浦傑
                                      法  官  蘇重信
上為正本係照原本作成。
不得上訴。
中    華    民    國    97    年    8     月    19    日
                                      書記官  黃文生


司法院資訊處製作；財團法人民間司法改革基金會備份。
